【裁判字號】    94,交聲,720
【裁判日期】    950331
【裁判案由】    違反道路交通管理處罰條例聲明異議
【裁判全文】
臺灣士林地方法院交通事件裁定         94年度交聲字第720號
原處分機關  交通部公路總局臺中區監理所臺中市監理站
異議人即    甲○○
受處分人
上列異議人因違反道路交通管理處罰條例案件，對於交通部公路
總局臺中區監理所臺中市監理站於94年8 月8 日所為之處分（原
處分案號：裁監稽違字第61-D9A409937號），聲明異議，本院裁
定如下：
        主  文
原處分撤銷。
甲○○不罰。
        理  由
一、原處分意旨略以：異議人於民國89年12月1 日騎乘MDD-497
    號重機車，於違規地點因紅線停車（違規事實欄內另有違規
    停車拖吊章戳），遭桃園縣警察局交通隊舉發在劃有紅線路
    段停車之違規，依道路交通管理處罰條例第56條第1 項第1
    款之規定裁處罰鍰新台幣（下同）1,200 元。
二、聲明異議意旨略以：伊於89年12月1 日下午時於桃園市與友
    人用餐，機車停放於萬壽路附近，因違規停車而被拖吊至保
    管場。伊用餐畢後發現狀況，並依地上所留粉筆電話與保管
    場聯絡，當日晚上即與友人前往取車，並當場付了1,500 元
    予拖吊保管場。事隔4 年8 月餘，伊收到臺中市監理站寄發
    之裁決書，要求補繳罰款。伊提出之申訴要點如下：(一)案發
    過久：案發時間自89年12月1 日至第1 次收到裁決書的94年
    8 月底，總計4 年8 月餘日，伊一向有按時繳納罰款之習慣
    ，無奈此事件時間過久，繳費之收據未予保留，故無法舉證
    繳費事實。(二)罰單瑕疵：１該罰單既不符合當場舉發，拖吊
    時伊不在場，且照常理而言，機車駕駛在場不可能還執行拖
    吊，又拖吊為既成之事實，足見伊當時並未在場，自然不構
    成當場舉發之條件。２既然伊並不在場，警察單位對於機車
    違規停車予以拖吊，應該依法拍照佐證，並採逕行告發之方
    式進行裁罰，但此罰單既非警察交予伊當場簽收，又非逕行
    舉發罰單，因罰單上未註明逕行舉發亦未有任何舉發佐證照
    片，明顯有違規定。伊據此要求監理單位提出說明，監理單
    位卻推扥非其責任。其中監理站以罰單上有伊親筆簽名為由
    ，認定伊承認此罰單（罰單上之簽名確為伊筆跡）。但時隔
    過久，此罰單既非案發當場由執法單位交付簽名，便極有可
    能是在保管場領取機車時由非執法單位要求簽名，或使用不
    正當手段複寫簽名至其存根聯。伊對於該次領車簽名與單據
    部分全無印象，只記得當次繳交1,500 元。３罰單上駕駛人
    地址欄位填寫錯誤，伊對此亦無印象，卻有伊簽名，亦頗不
    合常理。(三)裁決時間延宕過久：１臺中市監理站裁決時，未
    依交通裁決處理細則第11條有關舉發方式之規定來檢討此一
    案件舉發過程之疑慮。２臺中市監理站裁決時，未依交通裁
    決處理細則第34條規定，「在處罰機關受理後發現舉發錯誤
    或要件欠缺，可補正或尚待查明者，退回原舉發單位查明補
    正後依法處理之規定執行。３臺中市監理站裁決時已知罰單
    有疑慮，卻不依交通裁決處理細則第25條之4 第4 款佐證資
    料不足不予舉發之規定進行裁決。４臺中市監理站裁決時，
    未依交通裁決處理細則第35條規定，於15日內移轉有權管轄
    之機關處理，並副知原移送機關及被通知人。該站更延至3
    年多後才移送臺北市交通事件裁決所，並被該所依據91年之
    「壹次裁罰業務檢討第五次會議」之決議退回。５臺中市監
    理站未依交通裁決處理細則第44條：違反道路交通管理事件
    行為人，未依規定自動繳納罰鍰，或未依規定到案聽候裁決
    ，處罰機關應於舉發違反道路交通管理事件通知單送達2 個
    月內依基準表逕行裁決之規定執行通知。(四)此罰單有效期間
    中伊仍完成駕照換發：伊於93年11月22日至臺北監理站進行
    更換駕駛執照時，系統亦未顯示伊有任何未繳罰款，如今突
    然對伊進行催繳，帶給伊之疑惑甚鉅，又因為監理單位行政
    瑕疵，伊需對臺中市監理站進行跨區申訴，實為不便，亦對
    伊造成相當大之煩擾。
三、經查：本件異議人甲○○於89年12月1 日14時30分許，將其
    所有之MDD-497 號機車，停放於劃設紅線之桃園市○○路，
    而遭拖吊並舉發紅線停車違規之事實，固為異議人不否認，
    並有桃園市警察局89年12月1 日D9A409937 號舉發違反道路
    交通管理事件通知單及交通部公路總局臺中區監理所臺中市
    監理站94年8 月8 日裁監稽違字第61-D9A409937號違反道路
    交通管理事件裁決書各1 紙附卷可稽。然本件仍應審究原處
    分機關於89年12月1 日異議人違規後，遲至4 年8 月後之94
    年8 月8 日方為裁決，原處分有無違法或不當之處，惟查：
    (一)按行政行為應受法律及一般法律原則之拘束、行政行為，
      非有正當理由，不得為差別待遇，行政程序法第4 條、第
      6 條分別定有明文。而平等原則為行政法之一般法律原則
      ，係由憲法第7 條所衍生，亦稱為禁止差別待遇原則，意
      指行政權之行使，無論在實體或程序上，相同事件應為相
      同處理，非有合理之正當理由，不得為差別待遇，落實在
      行政法之具體表現即為行政程序法第6 條之規定。又由憲
      法第7 條之平等原則亦導出禁止恣意原則，意指在行政領
      域內，行政機關於作成決定之際，僅能依事理之觀點為行
      為，且其所作成之一切處置，均應與其所擬規制之實際狀
      態相當，此處所為之恣意係指任性、專斷毫無標準且隨個
      人好惡之決定，而禁止恣意原則，不僅禁止故意之恣意行
      為，復禁止任何客觀上違反憲法基本精神及事物本質行為
      ，從而，所謂恣意，實際上等同於欠缺適當的、充分之事
      理上理由。
    (二)次按違反道路交通管理事件行為人，未依規定自動繳納罰
      鍰，或未依規定到案聽候裁決，處罰機關應於舉發違反道
      路交通管理事件通知單送達2 個月內依標準表逕行裁決之
      ，違反道路交通管理事件統一裁罰基準及處理細則第44條
      第1 項定有明文。上揭處理細則係主管機關即交通部與內
      政部為補充道路交通管理處罰條例漏未對處罰機關於受理
      違反道路交通管理事件裁決時效所為之補充性質行政命令
      ，然因該細則第44條第1 項並未規定處罰機關違反「2 個
      月」期間之規定時，發生失權之效果，故解釋上該規定屬
      訓示之規定，惟處罰機關仍不得恣意違反上開「2 個月」
      之期間，如處罰機關遇有違反道路交通管理事件行為人，
      未依規定自動繳納罰鍰，或未依規定到案聽候裁決時，未
      依上開行政命令之規定於舉發違反道路交通管理事件通知
      單送達2 個月內依標準表逕行裁決，竟無故延宕數年後始
      加以裁決，致使受處分人對違規之事實有爭執時，因時間
      之經過，致未能即時、適時提出有利之證據，而蒙受重大
      之不利益，此處罰機關無故延宕達數年之後始逕行裁決之
      行為，即屬恣意行為。
    (三)查本件異議人違規時間及舉發時間均為89年12月1 日，原
      處分機關之裁決日期為94年8 月8 日，由違規時間、舉發
      日期起至裁決之日止，已逾4 年8 月之久，有前揭舉發違
      反道路交通管理事件通知單及違反道路交通管理事件裁決
      書查詢報表各1紙 在卷可憑，是原處分機關顯逾上開違反
      道路交通管理事件統一裁罰基準及處理細則第44條第1 項
      裁決期限之規定，已屬情節重大，且原處分機關復未能舉
      出有何適當、充分之事理上理由，將本件違規延宕4 年多
      始予裁決，則原處分機關於無任何正當、合理之理由下，
      未遵守裁決期限遲延4 年多始行裁決，實屬恣意行為。尤
      其行政罰法業於94年2 月5 日經總統公布，自95年2月5日
      施行，本件違規雖發生於行政罰法公布施行前，惟觀之行
      政罰法第27條第1 項規定：「行政罰之裁處權，因3 年期
      間之經過而消滅。」，及參照該條立法意旨：「本條係有
      關行政罰裁處權時效之規定。按行政罰裁處權之行使與否
      ，不宜懸之過久，而使處罰關係處於不確定狀態，影響人
      民權益，惟亦不宜過短，以免對社會秩序之維護有所影響
      ，爰於第1 項定其消滅時效為3 年。第2 項並就時效之起
      算點加以明定，以杜紛爭。至行政罰之執行時效，則依行
      政執行法第7 條第1 項規定處理。」，可知公路主管機關
      對於違反道路交通管理事件行為人，其是否行使裁罰權，
      實不宜久懸不決，而使處罰關係處於不確定狀態，致影響
      人民權益。據此，雖本件違規及裁決均發生於行政罰法施
      行前，而行政罰法亦無溯及既往之規定，本院認仍應適用
      該法第27條第1 項有關行政罰裁處權時效之法理，以審酌
      主管機關之處分。查本件異議人違規時間為89年12月1 日
      ，應到案日期為89年12月26日，原處分機關依違反道路交
      通管理事件統一裁罰基準及處理細則第44條第1 項之規定
      ，應於2 個月內依基準表逕行裁決之，其竟無任何正當與
      合理之理由，無故遲至94年8 月8 日始作出裁決，距違規
      行為之日已逾4 年8 月，距應裁決之日亦已經過4 年5 月
      ，均已超過行政罰法第27條第1 項之3 年時效期間，以及
      上揭處理細則第44條第1 項之2 個月裁決時效期間，是原
      處分機關之行政罰裁罰權已因時效期間經過而消滅，其無
      裁罰權仍對異議人為裁決處分，原處分難認正當與合法，
      從而，異議人之辯解，尚非無據，原處分未予詳查，遽予
      裁罰，容有未洽。本件異議人之異議有理由，原處分應予
      撤銷，另諭知不罰。
據上論斷，應依道路交通案件處理辦法第20條前段，裁定如主文
。
中    華    民    國    95    年    3    月    31    日
                        交通法庭法  官  高雅敏
以上正本證明與原本無異
如不服本裁定，應於送達後5日內向本院提出抗告狀
                                書記官  丁梅芬
中    華    民    國    95    年    3     月    31    日


司法院資訊處製作；財團法人民間司法改革基金會備份。
